最高法院民事判決　　　　　　九十四年度台上字第一０二九號
　　上　訴　人　甲○○
　　　　　　　　　　　　樓
　　　　　　　　乙○○
　　共　　　同
　　訴訟代理人　謝宜伶律師
　　被 上訴 人　辛○○
　　　　　　　　戊○○
　　　　　　　　己○○
　　　　　　　　丙○○
　　　　　　　　丁○○
　　　　　　　　庚○○兼黃琇.
　　共　　　同
　　訴訟代理人　黃碧芬律師
上列當事人間請求損害賠償事件，上訴人對於中華民國九十二年
十一月二十五日臺灣高等法院判決（九十年度重訴字第九一號）
，提起上訴，本院判決如下：
    主  文
原判決除假執行部分外廢棄，發回台灣高等法院。
    理  由
本件被上訴人主張：上訴人甲○○、乙○○夫妻藉與被上訴人辛
○○、戊○○夫妻（下稱辛○○夫妻）係多年好友兼鄰居之便，
明知其於民國八十六年三月間，經第三人阮大仁介紹，向新加坡
商新加坡發展銀行附屬私人股份有限公司（下稱新加坡商），所
洽購之冠德光電科技股份有限公司（下稱冠德公司）未公開發行
之股票六百八十五萬五千股（下稱系爭股票），每股議定之價格
僅新台幣（下同）十三點二元，竟隱匿其情，多次向辛○○夫妻
佯稱每股價購另支付佣金一元，可保證獲利，使辛○○夫妻不疑
有詐，於同年四月初同意以每股三十九元之價格，委託上訴人購
買，且徵得上訴人同意，由辛○○夫妻邀同家人即被上訴人庚○
○、黃琇瑩（已死亡，由庚○○承受訴訟）、丁○○、丙○○、
己○○合夥出資，委託上訴人購買其中之二千五百張股票（每張
為一千股）。旋於八十六年四月三日至十六日間，陸續由戊○○
、庚○○、丁○○、黃琇瑩、丙○○、己○○、辛○○，各將出
資額依序為三百八十萬元、一千萬元、一千九百萬元、二千萬元
、一千七百萬元、三百九十萬元、二千三百八十萬元，匯入乙○
○之帳戶內，以支付價金。扣除每股十三點二元之成本，上訴人
向被上訴人不法詐得每股之差價為二十五點八元，致被上訴人共
受有六千四百五十萬元之損害。上訴人所犯詐欺罪，業經刑事法
院判處有期徒刑確定在案。為此提起刑事附帶民事訴訟，本於侵
權行為之法律關係，求為命上訴人連帶給付被上訴人六千四百五
十萬元，及自八十六年四月十六日起加付法定遲延利息，並由被
上訴人全體公同共有之判決。
上訴人則以：辛○○夫妻獲悉伊購得系爭股票，經取得冠德公司
相關財務報表資料研判，及親赴該公司查訪後，要求伊轉售其中
之一千張，及一千五百張，雙方始先後同意以每股三十八元、三
十九元成交。顯見係辛○○夫妻向伊轉購該二千五百張股票，而
非被上訴人集資合夥，委託伊向新加坡商購買，伊自無隱匿股價
而施以詐術可言。況辛○○夫妻為未上市股票買賣之資深盤商，
其依冠德公司相關財務報表資料研判，及親至該公司查看，對於
買進上開股票之價格是否合理，本具專業分析判斷能力，亦無受
詐欺之可能。請求伊賠償損害，即屬無據。又伊取得系爭股票之
成本，除八千九百八十一萬九千七百三十元價金外，加計支付高
達一億五千四百四十六萬八千零九十元之佣金等費用，每股成本
非僅十三點二元，被上訴人以每股三十九元與十三點二元之差額
，計算其所受損害，尚屬無理等語，資為抗辯。
原審為被上訴人勝訴之判決，無非以：上訴人並不爭執其於八十
六年四月三日，以每股十三點二元之價格，向新加坡商購買系爭
股票，及委請彰化銀行民生分行（下稱彰銀民生分行）簽發發票
日為同年四月十四日，以台灣銀行總行營業部（下稱台銀）為付
款人之支票支付全部價金，於八十六年四月二十一日完成股票過
戶之事實。被上訴人於八十六年四月三日、四月十四至十六日，
陸續匯款予上訴人乙○○，合計九千七百五十萬元，亦有匯款單
及存摺可參。依被上訴人於上訴人被訴詐欺刑案（下稱刑案）審
理中所提出，上訴人與辛○○、甲○○及辛○○、上訴人與辛○
○夫妻之對話錄音譯文內容觀之，可認上訴人係以每股三十九元
（含佣金一元）邀同被上訴人合購系爭股票。再審酌苟上訴人係
購買系爭股票後再轉售被上訴人，理應於八十六年四月十四日與
新加坡商正式簽約，並確定已依外國人投資條例等相關規定，獲
經濟部投審會及新竹科學園區管理局核准後，始向被上訴人收取
價金，方符常情，惟戊○○竟早於同年四月三日匯款三百八十萬
元予乙○○；且兩造既未簽約約明買賣權義，被上訴人卻於上訴
人未交付股票前已付清價金，即與經驗法則有違。另參諸證人黃
世明、陳沈慎、蕭素貞於刑案中均證稱兩造係合買系爭股票之旨
。及上訴人如係轉售股票與被上訴人，應不必向被上訴人言及佣
金之支付等情，益見辛○○夫妻係在上訴人遊說下，邀同黃琇瑩
、庚○○、丁○○、丙○○及己○○等人合夥，與上訴人共同向
新加坡商合購系爭股票。乃上訴人僅以每股十三點二元之價格購
入系爭股票，竟向被上訴人佯稱以每股三十九元（含一元佣金）
購得，訛詐每股二十五點八元差價，致被上訴人受有六千四百五
十萬元之損害。而就其所辯另交付阮大仁近一億六千萬元，用以
支付多位中間人之佣金，每股成本非僅十三點二元之有利於己之
事實，卻無法舉證證明。其等所犯詐欺罪，又經刑事法院判處有
期徒刑罪刑確定。則被上訴人本於侵權行為之法律關係，請求上
訴人連帶賠償如上述六千四百五十萬元之損害額，及自損害發生
時（即最後付款日八十六年四月十六日）起加付法定遲延利息，
並由被上訴人全體公同共有，自屬有據，應予准許等詞，為其判
斷之基礎。
按民事訴訟法第一百九十九條第二項規定，審判長應向當事人發
問或曉諭，令其陳述事實、聲明證據，或為其他必要聲明及陳述
，其所聲明或陳述有不明瞭或不完足者，應令其敘明或補充之云
云，此為審判長（或獨任法官）因定訴訟關係之闡明權，同時並
為其義務。故審判長對於訴訟關係未盡此項必要之處置，違背其
闡明義務者，其訴訟程序即有重大瑕疵，基此所為之判決，自屬
違背法令（本院四十三年台上字第一二號判例參照）。本件被上
訴人有辛○○、戊○○、丁○○、丙○○、庚○○（兼黃琇瑩之
承受訴訟人）及己○○共七人。依其於原審九十二年十一月十一
日言詞辯論期日援引同年月四日「言詞辯論意旨書總續狀」之聲
明，為：「共同被告甲○○、乙○○（上訴人）應連帶給付原告
（被上訴人）辛○○、戊○○暨其他合夥人即原告庚○○、丁○
○、丙○○、己○○全體新台幣陸仟肆佰伍拾萬元整，及自民國
八十六年四月十六日起至清償日止，按年息百分之五計算之法定
利息，並由原告全體公同共有。」（原審重訴字卷第三宗二三五
頁、二八一頁），似漏列業由庚○○承受其訴訟之黃琇瑩部分之
聲明，倘庚○○未撤回其所承受黃琇瑩之訴訟部分，即見該聲明
顯有不完足之處。且被上訴人係本於侵權行為之法律關係，請求
上訴人向其為「金錢給付」，該給付似無不可分之情形。即令被
上訴人間為合夥關係，惟「公同共有」僅為被上訴人間所主張其
相互間「共有」之態樣，既非其對上訴人有該「公同共有」債權
存在，是否得為其請求上訴人「給付」之標的，亦非無疑。乃原
審審判長未命被上訴人為必要之補充，遽命上訴人應連帶向被上
訴人全體為給付，並為被上訴人全體「公同共有」，而為上訴人
不利之判決，依上說明，自難謂與法無違。其次，被上訴人先以
刑事附帶民事訴訟起訴狀，主張其係共同出資，「委託」上訴人
出面購買系爭冠德公司股票二千五百張，因上訴人違法賺取（每
股）差價而受害（原審重附民卷二頁、四六頁；重訴字卷第一宗
九五頁）。嗣改稱己○○係獨資購買其中一百張（原審重訴字卷
第一宗一○五頁、二三五頁）。後又稱係辛○○夫妻及己○○共
同「委託」上訴人購買二千五百張股票，其中二千四百張為辛○
○夫妻及庚○○、黃琇瑩、丁○○、丙○○合夥集資所購，另一
百張為己○○獨資購買，並未與辛○○夫妻有集資合夥關係（原
審重訴字卷第三宗一○頁至一三頁、一四五頁）。其後再稱係被
上訴人集資合夥，由辛○○夫妻出面，共同「委託」上訴人購買
系爭股票中之二千五百張（同上卷宗二四一頁、二四二頁）。原
審未詳加審認，竟謂系爭股票係辛○○夫妻在上訴人遊說下，邀
同黃琇瑩、庚○○、丁○○、丙○○及己○○等人「合夥」，與
上訴人共同向新加坡商「合購」云云，而未說明所謂之「合購」
是否即指被上訴人所稱之「委託」購買？或另有所指？殊嫌疏漏
。又依民法第六百六十七條第一項規定，合夥係二人以上互約出
資，以經營共同事業之契約。故合夥之成立，雖不以訂立書據為
必要，然當事人間仍須就如何出資及所營之共同事業為何，加以
約定，否則該合夥契約即不能成立。若當事人間僅互約出資以取
得財產，而未約定經營共同事業者，自不能謂為合夥。本件被上
訴人縱係「集資」，委託上訴人「購買」股票，因上訴人之詐欺
而受有每股差價之損害。但憑此是否即可認定被上訴人間已成立
合夥？而責令上訴人對全體合夥人（被上訴人）負損害賠償之責
？非無斟酌之餘地。原審未遑就被上訴人間究係如何約定出資及
經營共同事業等成立合夥之重要事項，及就被上訴人己○○一向
主張伊係「獨資」，卻忽而改稱係與其他被上訴人「合夥」，何
以其所稱「合夥」部分為可採？說明其理由及所憑之依據，遽認
被上訴人間為合夥關係，而為上訴人應向全體合夥人給付之判決
，未免速斷。再按，凡買賣有價證券，除各級政府發行之債券外
，悉依證券交易稅條例之規定，徵收證券交易稅，為該條例第一
條第一項所明定。上訴人辯稱：所購買之系爭股票先係以乙○○
名義辦理過戶，嗣再過戶予被上訴人，已依上開條例之規定，將
代徵之證券交易稅款二十九萬二千五百元，轉帳匯入戊○○指示
之帳戶，有取款及轉帳存入存款憑條在刑案卷可參（原審重訴字
卷第二宗三六頁）。徵諸上訴人係委請彰銀民生分行簽發以台銀
為付款人之支票，用以支付購買系爭股票之全部價金，為原審所
是認。及證人劉西容證稱：「我（代表匯亞資金管理公司）賣冠
德光電股票給乙○○，是透過我朋友阮大仁介紹的」、「一般交
易慣例，介紹未上市或上櫃股票交易都會有佣金的給付，……」
等語（同上卷宗二一一頁、二一三頁）。如被上訴人確係委託上
訴人購買該股票，則上訴人所辯其支出證券交易稅款，即非無據
。果爾，該稅款及委託銀行開立支票付款之費用，是否不應計入
每股股價之成本？上訴人執以抗辯：支出一億五千四百四十六萬
八千零九十元佣金等成本，並臚列用以支付佣金之支票（同上卷
宗一一九頁），是否全無可採？原審未詳為調查斟酌前，率謂上
訴人以每股十三點二元成本購得，卻訛詐每股二十五點八元之差
價，而為上訴人敗訴之判決，尤屬難昭折服。上訴論旨，指摘原
判決不當，求予廢棄，非無理由。
據上論結，本件上訴為有理由。依民事訴訟法第四百七十七條第
一項、第四百七十八條第二項，判決如主文。
中　　華　　民　　國　九十四　年　　六　　月　　九　　日
                      最高法院民事第五庭
                          審判長法官  蘇　茂　秋
                                法官  朱　建　男
                                法官  蘇　達　志
                                法官  王　仁　貴
                                法官  陳　重　瑜
      本件正本證明與原本無異
                                      書  記  官
中　　華　　民　　國　九十四　年　　六　　月　二十四　日
                                                      Ｅ
